最　高　行　政　法　院　判　決
　　　　　　　　　　　　　　　94年度判字第00034號
上　訴　人　甲○○
　　　　　　戊○○
　　　　　　丙○○
共　　　同
訴訟代理人　乙○○
被 上訴 人　苗栗縣政府
代　表　人　丁○○
上列當事人間因有關土地事務事件，上訴人對於中華民國92年7
月30日臺中高等行政法院92年度訴字第359號判決，提起上訴，
本院判決如下：
    主　文
原判決廢棄，發回臺中高等行政法院。
　　理  由
一、本件上訴人在原審起訴主張：上訴人所有坐落苗栗縣後龍鎮
    ○○○段37之1、39之33地號2筆土地（下稱系爭土地）為特
    定農業區農牧用地，北邊毗鄰甲種建築用地，東邊為水溝包
    圍，南邊及西邊為道路及建築使用之特定目的事業用地所包
    圍，與非都市土地使用管制規則第35條第1項第2款規定得申
    請變更為甲種建築用地之要件相符。上訴人提出申請，被上
    訴人竟以91年10月15日府地用字第900096768號函否准，顯
    屬違誤。訴願決定未予糾正，亦屬違誤等語，求為撤銷原處
    分及訴願決定之判決。
二、被上訴人則以：系爭土地西側毗鄰作為直昇機場使用之特定
    目的事業用地（尚未興建），經被上訴人報請內政部釋示，
    系爭土地西側毗鄰為直昇機場使用之特定目的事業用地，非
    屬上開規定政府專案計畫興建住宅之特定目的事業用地，上
    訴人申請變更編定，與規定不符。被上訴人據以否准上訴人
    之申請，並無不合等語，作為抗辯。
三、原審以：
  （一）按「毗鄰甲種、丙種建築用地或已作國民住宅、勞工住
        宅、政府專案計畫興建住宅特定目的事業用地之零星或
        狹小土地，合於下列各款規定之一者，得按其毗鄰土地
        申請變更編定為甲種、丙種建築用地：1.為各種建築用
        地或建築使用之特定目的事業用地所包圍，且其面積未
        超過0.12公頃者。2.道路、水溝所包圍或為道路、水溝
        及各種建築用地、建築使用之特定目的事業用地所包圍
        ，且其面積未超過0.12公頃者。3.凹入各種建築用地或
        建築使用之特定目的事業用地，其面積未超過0.12公頃
        ，且缺口寬度未超過20公尺者。4.對邊為各種建築用地
        、作建築使用之特定目的事業用地、都市計畫住宅區、
        商業區○○○區○道路、水溝等，所夾狹長之土地，其
        平均寬度未超過10公尺，於變更後不致妨礙鄰近農業生
        產環境者。5.面積未超過0.012公頃，且鄰接無相同使
        用地類別者。」非都市土地使用管制規則第35條第1項
        定有明文。
  （二）上訴人於90年7月5日向被上訴人申請准將經編定為特定
        農業區農牧用地之系爭土地變更編定為同區甲種建築用
        地，案經被上訴人審查結果，以系爭土地北側毗鄰甲種
        建築用地，東邊毗鄰農地重劃規畫興建之水利用地，南
        側毗鄰交通用地，西側毗鄰作為直昇機使用之特定目的
        事業用地（尚未興建），其中直昇機使用之特定目的事
        業用地是否符合非都市土地使用管制規則第35條規定之
        專案計畫興建住宅之特定目的事業用地存疑，經報請內
        政部91年9月30日台內中第0910015469號函復：「．．
        ．本案土地西側毗鄰為直昇機使用之特定目的事業用地
        ，非屬上開規定政府專案計畫興建住宅之特定目的事業
        用地，其申請變更編定核與上開規定不符。」被上訴人
        即以91年10月15日府地用字第9100096768號函否准上訴
        人之申請。
  （三）經查系爭土地僅北邊毗鄰甲種建築用地，與非都市土地
        使用管制規則第35條第1項第1款所定須為建築用地或建
        築使用之特定目的事業用地所「包圍」始得申請變更土
        地編定之要件不符，上訴人主張系爭土地北邊已毗鄰甲
        種建築用地，符合非都市土地使用管制規則第35條第1
        項第1款之規定，核無足採。
  （四）非都市土地使用管制規則第35條第1項第2款規定之建築
        使用之特定目的事業用地，參照本文，指政府專案計畫
        興建住宅特定目的事業用地。至於同條第4項規定：「
        第1項建築使用之特定目的事業用地，限於作非農業使
        用之特定目的事業用地，經縣（市）政府認定可核發建
        照者。」係指政府專案計畫興建住宅之特定目的事業用
        地，須限能作非農業使用之土地，得核發該特定目的事
        業建築使用之建照而言。系爭土地西邊係毗鄰直昇機場
        使用之特定目的事業用地，自非政府專案計畫興建住宅
        特定目的事業用地，上訴人主張該直昇機場使用之特定
        目的事業用地，屬「作非農業使用之特定目的事業用地
        ，經縣（市）政府認定可核發建照」之建築使用之特定
        目的事業用地，系爭土地可申請變更土地編定等等，亦
        無可採。是原處分核無不合，訴願決定予以維持，亦無
        違誤等情，因而判決駁回上訴人之訴。
  四、本院判斷如下：
  （一）按前引非都市土地使用管制規則第35條第1項第1款、第
        2款、第3款、第4款，均有「建築使用之特定目的事業
        用地」用語，其意義如何，並無法規明定。依同條第4
        項規定：「第1項建築使用之特定目的事業用地，限於
        作非農業使用之特定目的事業用地，經縣（市）政府認
        定可核發建照者。」係依用地之用途縮小範圍，限於作
        非農業使用，可核發建照者始足當之。其用途之作非農
        業使用者，範圍亦廣，興建住宅、宗教建築、工業社區
        等等均屬之，不以興建住宅為限。參酌同規則第6條第3
        項附表1，規定各種建築用地容許使用項目，包括住宅
        以外之其他建築，尤可得知。又各該款所稱「建築使用
        之特定目的事業用地」，如參照第1項本文規定「已作
        國民住宅、勞工住宅、政府專案計畫興建住宅特定目的
        事業用地」，解釋為係指政府專案計畫興建住宅特定目
        的事業用地，則屬當然作非農業使用，且可核發建照者
        ，其限縮建築使用之範圍比第4項之明定限縮規定猶小
        ，何須另設第4項規定，反使其範圍不相一致。況第4項
        已明示建築使用之特定目的事業用地，應經縣（市）政
        府認定，自應據以為判斷是否屬建築使用之特定目的事
        業用地之準據。
  （二）查系爭土地經編定為特定農業區農牧用地，北側毗鄰甲
        種建築用地，東側毗鄰農地重劃規畫興建之水利用地，
        南側毗鄰交通用地，西側毗鄰作為直昇機使用之特定目
        的事業用地，為原判決確定之事實。上訴人主張系爭土
        地為北邊建築用地、東邊水溝、南邊道路、西邊建築使
        用之特定目的事業用地所包圍，依非都市土地使用管制
        規則第35條第1項第2款規定，申請變更編定為同區甲種
        建築用地。原判決以建築使用之特定目的事業用地，指
        政府專案計畫興建住宅特定目的事業用地。系爭土地西
        側係毗鄰直昇機場使用之特定目的事業用地，自非建築
        使用之特定目的事業用地，因認上訴人之申請不合要件
        。然而上訴人一再主張非都市土地使用管制規則第35條
        第1項第2款規定包圍地屬性，非如第1項本文規定毗鄰
        關係，包圍地中之建築使用之特定目的事業用地，與毗
        鄰之政府專案計畫興建住宅特定目的事業用地不同，並
        舉法規修訂過程以說明，攸關其申請是否合乎規定，自
        應詳予論斷。乃原判決未採其說，又未說明不採之理由
        ，尚嫌不備。且是否建築使用之特定目的事業用地，依
        前述說明，應經縣（市）政府認定是否可核發建照，以
        為判斷之準據，原判決未調查有無經縣（市）政府認定
        是否可核發建照，逕自判斷系爭土地西側毗鄰直昇機場
        使用之特定目的事業用地，非建築使用之特定目的事業
        用地，亦有未合。
  （三）系爭土地北側毗鄰甲種建築用地，符合非都市土地使用
        管制規則第35條第1項本文規定毗鄰關係之要件，是否
        合乎同條項第2款規定之包圍要件，僅在於西側毗鄰直
        昇機場使用之特定目的事業用地，是否屬建築使用之特
        定目的事業用地而已。被上訴人就此存疑，曾函請內政
        部釋示，經內政部以91年9月30日台內中地字第0910015
        469號函復，略謂：非都市土地使用管制規則第35條第1
        項規定：「毗鄰甲種、丙種建築用地或已作國民住宅、
        勞工住宅、政府專案計畫興建住宅特定目的事業用地之
        零星或狹小土地，合於下列各款規定之一者，得按其毗
        鄰土地申請變更編定為甲種、丙種建築用地．．．」本
        案土地西側毗鄰為直昇機使用之特定目的事業用地，非
        屬上開規定政府專案計畫興建住宅之特定目的事業用地
        ，其申請變更編定核與上開規定不符等等。似就第1項
        本文規定毗鄰關係之要件而論，並未就同條項第2款規
        定之包圍要件即直昇機場使用之特定目的事業用地，是
        否屬建築使用之特定目的事業用地而為闡釋。上訴人主
        張該函復未曾釋疑，並非無稽。被上訴人為前述應認定
        是否可核發建照之縣（市）政府，未經認定，逕以內政
        部該函為據，駁回上訴人之申請，程序上即有欠缺，影
        響結果之判斷。原判決予以維持，亦有未合。從而上訴
        論旨指摘原判決違誤，求予廢棄，為有理由，應廢棄原
        判決。本件事實未明，應發回原法院更為審理。
據上論結，本件上訴為有理由，依行政訴訟法第256條第1項、第
260條第1項，判決如主文。
中    華    民    國    94    年    1     月    13    日
                  第一庭審判長法  官　黃　綠　星
                              法  官  陳  秀  美
                              法  官　蔡　進　田
                              法  官　黃　璽　君
                              法  官　廖　宏　明
以  上  正  本  證  明  與  原  本  無  異
中    華    民    國    94    年    1    月    14     日
　　　　　　　　　　　　　　　書記官　邱彰德
